最高法院刑事判決　　　　　　九十四年度台上字第五五一三號
　　上　訴　人　台灣高等法院檢察署檢察官
　　上　訴　人
　　即　被　告　丙○○
　　選任辯護人　高進發律師
　　上　訴　人
　　即　被　告　丁○○
　　　　　　　　　　　　樓
　　選任辯護人　黃德賢律師
　　被　　　告　甲○○○即陳.
　　　　　　　　乙○○
　　　　　　　　　　　　弄44.
上列上訴人等因被告等違反商業會計法等罪案件，不服台灣高等
法院中華民國九十一年十一月十三日第二審判決（九十年度上訴
字第一四０八號，起訴案號：台灣宜蘭地方法院檢察署八十七年
度偵字第四三一一號、八十八年度偵字第一四三號、第一一四七
號），提起上訴，本院判決如下：
    主  文
原判決關於丙○○違反商業會計法部分及丁○○部分撤銷，發回
台灣高等法院。
檢察官之其他上訴駁回。
    理  由
一發回部分
本件原判決認定上訴人即被告（下稱被告）丙○○於民國七十八
年七月二十八日起至八十七年十一月六日止，擔任全弘證券股份
有限公司（下稱全弘公司）董事長，負責公司業務經營及決策，
並保管董事長個人章，上訴人即被告（下稱被告）丁○○為全弘
公司總經理，均為受全弘公司委任執行公司業務之人，並為商業
負責人。又於全弘公司成立之初，經董監事會同意於公司體制外
，由丙○○主持另成立向金主借貸資金，炒作股票之集資小組（
該小組於七十九年間成立，成員有丙○○、甲○○○（即陳玉秀
）、李俊鏗、陳正義、吳冰如、李明雄等人，嗣至八十七年間僅
剩丙○○、甲○○○二人）。嗣因集資小組炒作股票不順利，需
支付鉅額債務、利息予金主，而漸入不敷出。丙○○乃思借用全
弘公司之資金，以償還積欠金主之債務。丙○○身為董事長，明
知公司之資金不得任意借用以償還私人債務，在經其他董事默許
下，竟基於意圖不法之利益之概括犯意聯絡，利用全弘公司之業
務經營與決策權及保管公司小章之機會，連續指示不知情之全弘
公司財務經理林碧慧、集資小組會計林靜宜（現改名為林洳萱）
、總稽核林靜慧等人，向銀行質借款項，供集資小組週轉所積欠
之債務，而為違背其職務之行為，共計動用公司資產新台幣（下
同）四千萬元（如原判決附表『下稱附表』三編號一、三所載）
，致全弘公司遭受重大損失。茲分述如后：(一)八十七年十月六日
，因支付集資小組共同積欠金主之一千五百萬元支票到期款及利
息，丙○○即於徵得全弘公司總經理丁○○同意後，丙○○、丁
○○共同基於意圖為集資小組不法之利益之概括犯意，由丙○○
命不知情之全弘公司財務經理林碧慧，向第一商業銀行宜蘭分行
（以下稱第一銀行宜蘭分行）辦妥二千萬元之擔保透支借款契約
，並分由丙○○與丁○○為共同連帶保證人，同時在該銀行開立
如附表一所示編號一、二之帳戶，於同日由該銀行將其中一千五
百萬元，先撥入附表一編號一之帳戶中，再轉匯至編號二之帳戶
內。命不知情之林碧慧於同日自附表一編號二之帳戶內提領現金
八百八十萬元，轉存至甲○○○在其如附表一所示編號三之帳戶
內，以作為償還集資小組積欠金主之債務及利息之用。丙○○並
命不知情之林靜慧於同日自附表一編號二之帳號內提領現金六百
二十萬元，交給丙○○，以作為返還金主之借款與利息之用，此
部分均未記入公司帳簿內。事後丙○○於同月九日向賴文欽等籌
借現款一千五百萬元，囑託林碧慧以現金一千五百萬元存入附表
一編號一之帳號內，以結清帳務銷帳，上開動支公司款項，均未
列入公司之會計帳內。(二)丙○○承前意圖為集資小組不法之利益
之概括犯意，於八十七年十月二十七日在全弘公司其董事長辦公
室內，以全弘公司須用資金為由，命請不知情之林碧慧以公司之
如附表一編號五之支票號碼簿，簽發如附表二所示編號一至三之
支票三紙，丙○○取得上開支票後，於同年十一月初在董事長室
，與甲○○○共同將附表二編號一、二之二紙支票轉給江劉春香
，作為給付集資小組積欠江劉春香債務與利息，而此筆支出並未
入帳，亦未製作任何會計憑證。(三)丙○○承前(一)與丁○○共同意
圖為集資小組不法之利益之概括犯意聯絡，復於同年十一月二日
在全弘公司董事長室，以公司須支用為由，用全弘公司之名義向
第一銀行宜蘭分行擔保借款二千五百萬元，得款後徵得丁○○之
同意，分別供集資小組週轉所積欠金主之債務與利息，而挪為私
用（詳如附表三編號三所示）。惟為避免證券主管機關查帳發現
，並由丁○○洽請不知情之盧冬芳，由盧冬芳提供其所有台宜建
設公司開立如附表一編號六之帳戶，以公司購置不動產為由，將
上開借款於同日匯入該帳戶內。當日該筆款項隨即由丙○○不知
情之女兒林靜宜至台宜公司向盧冬芳當面填具領款條提領，並分
別至銀行辦理匯款二百萬元至丙○○所經營之裕豪企業股份有限
公司如附表一編號七之帳戶內，挪為私用、電匯轉帳一千零十六
萬元至如附表一編號八賴文欽之帳戶內，清償於同年十月九日向
賴文欽調借之第一銀行之借款。並電匯七百二十一萬一千元至如
附表一編號九游德興帳戶內，再分別轉至詳如附表三所示之人之
帳戶，以清償集資小組對外積欠之債務與利息，同時命林靜宜至
銀行提領現金五百六十二萬九千元交給丙○○，嗣交付予集資小
組積欠吳美容之債務與利息。此部分並無記帳前揭所稱之預付房
地款情事等情，並以被告丙○○、丁○○二人（下稱被告二人）
所犯背信罪與違反商業會計法罪，有方法、結果之牽連關係，應
從一重之違反商業會計法罪處斷，因而撤銷第一審關於論處被告
二人業務侵占罪刑部分之判決，改判依牽連犯規定，從一重論處
其二人商業負責人，共同連續明知為不實之事項，而填製會計憑
證罪刑，固非無見。
惟查：(一)本件公訴人起訴被告二人犯業務侵占罪，原審變更檢察
官起訴法條，認被告二人犯背信罪及違反商業會計法罪，並依牽
連犯規定，從一重論處其二人違反商業會計法罪刑。詎竟漏未於
審判期日前，依刑事訴訟法第九十五條第一款規定，踐行罪名變
更之告知義務，其訴訟程序之踐行顯難認為適法，該部分原判決
自屬無可維持。(二)商業會計法第七十一條第四款規定「故意遺漏
會計事項，不為記錄，致使財務報表發生不實之結果者」，其所
謂「財務報表」，依同法第二十八條第一項規定，分為一資產負
債表二損益表三現金流量表四業主權益變動表或累積盈虧變動表
或盈虧撥補表五其他財務報表等五種。原審認被告二人以上揭事
實(一)、(二)所載方式，挪用全弘公司資金，不記錄於帳冊部分，係
犯上揭商業會計法第七十一條第四款之罪，然被告二人該部分所
為，究有無致全弘公司上揭財務報表發生不實之結果，原審未詳
予查明認定，遽認被告二人犯商業會計法第七十一條第四款之罪
，自有未合。又原判決認被告二人以上揭事實(三)所載方式，挪用
全弘公司資金部分之行為，犯商業會計法第七十一條第一款之罪
；惟被告二人究於全弘公司何一會計憑證或何一帳冊，填載不實
之事項而構成該罪，原判決事實漏未詳予認定明，亦有未合。
(三)刑法第三百四十二條之背信罪，以「為他人處理事務，意圖為
自己或第三人不法之利益，或損害本人之利益，而為違背其任務
之行為，致生損害於本人之財產或其他利益」為構成要件。原判
決認被告二人為上揭挪用全弘公司資金之行為，構成背信罪，惟
對於被告二人所為，致生損害於全弘公司之財產或其他財產上利
益之具體情形，亦漏未於事實為明確之認定記載，致其理由之
述有失依據，亦有未合。(三)原判決事實及理由認被告二人上揭挪
用公司資金部分之行為，係構成背信罪，惟原判決附表三，竟將
挪用之資金記載為「所侵占之金額」，又於該附表編號二「流向
說明」欄，將「其中一千五百萬元交江劉春香」之文字，誤載為
「其中一千五百萬元交江俞春香」，此亦均不無違誤。檢察官及
被告二人執以指摘原判決論處被告二人違反商業會計法（包括牽
連之背信）罪刑部分不當，為有理由，應認原判決關於丙○○違
反商業會計法（包含牽連之背信）部分及丁○○部分有撤銷發回
更審之原因。
二檢察官其他上訴駁回部分
按刑事訴訟法第三百七十六條所列各罪之案件，經第二審判決者
，不得上訴於第三審法院，法有明文。本件關於原判決論處被告
丙○○未指定犯人，而向該管公務員誣告犯罪罪刑部分，以及判
決被告甲○○○（即陳玉秀）、乙○○被訴業務侵占無罪部分，
核分別屬於刑事訴訟法第三百七十六條第一款、第三款之案件，
依首揭說明，既經第二審判決，自不得上訴於第三審法院。檢察
官就該部分之判決一併提起上訴，顯為法所不許，應予駁回。
據上論結，應依刑事訴訟法第三百九十五條前段、第三百九十七
條、第四百零一條，判決如主文。
中　　華　　民　　國　九十四　年　　十　　月　　六　　日
                      最高法院刑事第十庭
                          審判長法官  陳　正　庸
                                法官  賴　忠　星
                                法官  王　居　財
                                法官  林　開　任
                                法官  林　立　華
      本件正本證明與原本無異
                                      書  記  官
中　　華　　民　　國　九十四　年　　十　　月　十七　　日
                                                     ｙ
